【裁判字號】    90,自,78
【裁判日期】    900702
【裁判案由】    偽造文書
【裁判全文】
臺灣臺南地方法院刑事判決                              九十年度自字第七八號
    自訴人  辛○○
    代理人  陳郁芬律師
            蘇文奕律師
    被  告  戊○○
            甲○○
            丙○○
            乙○○
            丁○○
右列被告等因偽造文書案件，經自訴人提起自訴，本院判決如左：
    主  文
戊○○、甲○○、丙○○、乙○○、丁○○均無罪。
    理  由
一、自訴意旨略以：如自訴狀所載（如附件）。
二、按犯罪事實應依證據認定之，無證據不得推定其犯罪事實；又不能證明被告犯罪
    者，應諭知無罪之判決；刑事訴訟法第一百五十四條、第三百零一條第一項分別
    定有明文。又認定不利於被告之事實，須依積極證據，苟積極證據不足為不利於
    被告事實之認定時，即應為有利於被告之認定，更不必有何有利之證據（最高法
    院三十年上字第八一六號判例參照）。再事實之認定，應憑證據，如未能發現相
    當證據，或證據不足以證明，自不能以推測或擬制之方法，為裁判基礎（最高法
    院四十年台上字第八六號判例參照）。又告訴人之告訴，本以使被告受刑事訴追
    為目的，故其陳述是否與事實相符，自應調查其他證據，以資審認，苟其所為攻
    擊之詞，尚有瑕疵，則在此瑕疵未予究明以前，即不能遽採為斷罪之基礎（最高
    法院五十二年台上字第一三○○號、六十一年台上字第三○九九號判例參照）。
    此在自訴之情形，亦應為相同之解釋。且刑法第二百十四條使公務員登載不實罪
    之成立，係行為人明知為不實之事項，而使公務員登載於職務上所載之公文書，
    足以生損害於他人為要件，若行為人所為，並無其他證據足資證明有何虛偽之情
    事，縱因而使公務員登載於職務上所載之公文書，仍難以該罪相繩。
三、本件自訴人辛○○認被告戊○○、甲○○、丙○○、乙○○、丁○○涉有使公務
    員登載不實罪嫌，無非係以自訴人之指述、借據、催告函、建物登記謄本、建築
    改良物買賣所有權移轉契約書各一紙為論述之依據。訊據被告戊○○、甲○○、
    丙○○、乙○○、丁○○於本院審理時均堅詞否認有何使公務員登載不實之犯行
    ，均辯稱：確實係因欠農會錢而由戊○○出賣坐落臺南縣六甲鄉一七一號建號之
    建物（即臺南縣六甲鄉○○段四一九號、四二○號、四二一號地上建物，建號一
    七一號五層樓房，面積二三七‧三八平方公尺，附屬建物四六‧四八平方公尺）
    予甲○○、丙○○、乙○○、丁○○等語（見本院九十年二月二十七日訊問筆錄
    、九十年三月十三日訊筆錄、九十年五月十七日審理筆錄）。
四、經查：本件承辦買賣之代書即證人庚○○○於本院審理時證稱：「（有無受被告
    戊○○等人委託訂立不動產買賣契約？）有，是在我的事務所訂立的」，「（訂
    約時被告等人是否均在場？）是的，除了乙○○由他的兒子代理外，其餘均有到
    場」，「（對卷附不動產買賣契約書有何意見？（提示並告以要旨））沒有」，
    「（尚有何補充？）沒有，他們確實有買賣行為，以便償還農會的錢」等語（見
    本院九十年四月十七日訊問筆錄），足證被告戊○○、甲○○、丙○○、乙○○
    、丁○○五人間確係為償還積欠農會之貸款而由被告戊○○將上開建物出賣予甲○○、丙○○、乙○○、丁○○四人無訛；證人庚○○○復證稱：「（為何被告
    間訂立的不動產合約書與向地政事務所登記的所有權移轉契約書價金不一樣？）
    登記的是公告現值，這是一般辦理不動產移轉登記的方式，所以兩者價金才會有
    所差異」，「（為何合約書上只有戊○○簽名而已？）其他人只有蓋章，而戊○○是賣方最重要，所以才由他簽名」等語明確（見本院九十年六月五日訊問筆錄
    ），足證被告戊○○所出賣予被告甲○○、丙○○、乙○○、丁○○之上開建物
    ，關於土地建築改良物買賣所有權移轉契約書中之買賣價款總金額九十萬五千二
    百元而與渠等所訂立買賣契約書之價款二百六十萬元有所差異之因，乃前者屬公
    告地價，為一般代書辦理土地登記之方式；而後者則係當事人間所約定債權契約
    之確實買賣價金使然，況衡諸常情，若被告戊○○、甲○○、丙○○、乙○○、
    丁○○確為訂立假買賣契約，而使公務員登載不實，則應極力使上開土地建築改
    良物買賣所有權移轉契約書所記載之金額與渠等所訂立債權契約之價金相符，始
    不致為人所發覺，矧被告戊○○、甲○○、丙○○、乙○○、丁○○並未為此，
    而依一般土地代書辦理建物登記之方式出賣後，將所得價金之金額全數清償臺南
    縣六甲鄉農會，有臺南縣六甲鄉農會九十年五月三十一日函一紙在卷足稽，益徵
    渠等確有買賣上開建物之真意無訛，且買賣契約係以移轉物權為目的之債權契約
    ，與移轉所有權本身之物權契約相異，亦即，買賣行為可分為債權契約與物權契
    約，二者為法律上不同之概念，而債權契約與物權契約固可同時成立生效，惟非
    必同時成立生效，此在不動產買賣契約之交易常情，因尚須向地政機關登記，亦
    非鮮見。故被告戊○○與被告甲○○、丙○○、乙○○、丁○○所訂立之債權契
    約之日期係八十九年十二月二日，而土地建築改良物買賣所有權移轉契約書為八
    十九年十二月十二日，固屬有異，惟前者係債權契約，後者屬物權契約，債權契
    約與物權契約之合意時間未必相同，已如前述，是尚難憑此，即謂渠等於訂立買
    賣債權契約之初，在主觀上即均係本於虛偽之意思表示而訂立，殆無疑義。而案
    外人己○○、被告戊○○確積欠臺南縣六甲鄉農會債務，由被告甲○○為連帶保
    證人，有借據四紙附卷可佐，復上開建物遭臺南縣六甲鄉農會聲請拍賣乙節，亦
    有本院八十九年度拍字第三七八七號裁定在卷可按，核與被告戊○○、甲○○、
    丙○○、乙○○、丁○○於本院審理時所辯係為清償臺南縣六甲鄉農會之借款等
    情相符（見本院九十年二月二十七日訊問筆錄、九十年三月十三日訊筆錄、九十
    年五月十七日審理筆錄），再被告戊○○、己○○向臺南縣六甲鄉農會所設定抵
    押之貸款，確已於八十九年十二月十九日全部清償完畢，並由連帶保證人甲○○
    以轉帳方式清償，有臺南縣六甲鄉農會九十年五月三十一日函一紙附卷可考，益
    徵被告戊○○、甲○○、丙○○、乙○○、丁○○於訂立契約時，即非基於虛偽
    意思表示而為，堪以認定。此外，復有臺南縣六甲鄉農會存摺存款取款憑條十八
    紙在卷可稽，因而尚難以被告戊○○積欠自訴人之債務乙節，即推定被告戊○○
    、甲○○、丙○○、乙○○、丁○○間所訂立之買賣契約係因脫產而為通謀虛偽
    意思表示之買賣契約，並進而認定渠等有使公務員登載不實之犯行。故本件既難
    認定有何對被告不利之事實，而被告戊○○確將出賣上開建物予被告甲○○、丙○○、乙○○、丁○○所得之價金，由連帶保證人即被告甲○○代為清償臺南縣
    六甲鄉農會，並經本院認定所訂立之買賣契約確係基於真意而訂立，有證人庚○○○於審理時所為之證言（見本院九十年四月十七日訊問筆錄、九十年六月五日
    訊問筆錄）、臺南縣六甲鄉農會九十年五月三十一日函一紙及臺南縣六甲鄉農會
    存摺存款取款憑條十八紙在卷足資佐憑，已如前述，復依一般不動產假買賣之情
    形，買受人所交付出賣人之買賣價金，最終應仍回歸於買受人，始足堪認定係通
    謀虛偽意思之假買賣，蓋買受人交付價金之本意，本不欲將買賣價金之所有權移
    轉於出賣人之故。是本件被告甲○○、丙○○、乙○○、丁○○既均非透過迂迴
    之方式，再將所給付之價金，分別回流於己，反由連帶保證人即被告甲○○確實
    清償案外人己○○、被告戊○○所積欠臺南縣六甲鄉農會之債務，足認渠等與被
    告戊○○間確有買賣之真意，應堪認定，因而自訴人所提錄音譯文一紙即不足為
    不利於被告事實之認定，殆無疑義；又自訴人之自訴，本以使被告受刑事訴追為
    目的，經本院調查之證據，既無從為不利於被告之認定，因而被告戊○○、甲○○、丙○○、乙○○、丁○○所辯，尚非不可採信；另參以債務人於債之關係成
    立後，其有未依約定本旨履行者，在社會一般交易經驗上常見之原因非一，舉凡
    因不可歸責於己之事由而不能給付，或因合法主張抗辯而拒絕給付，甚至在負債
    之後始行惡意遲延給付，皆有可能，是被告嗣後將所有之建物出賣他人而清償他
    筆債務，非可盡予推定為虛偽買賣，並認被告均係本於使公務員登載不實之犯罪
    一端；而刑事被告依法不負自證無罪之義務，若無積極證據足證被告在債之關係
    發生時，自始有通謀虛偽意思表示之存在而出賣財產，即應為有利於被告之認定
    ，申言之，基於債權平等原則，債務人本得向數債權人中之一人或數人為債務之
    清償，尚難因債務人為向其中一債權人清償而出賣所有之建物，即謂出賣之行為
    均屬通謀虛偽意思表示，縱使被告就自訴人所負債務，惡意違約，不為履行，仍
    為民事上之問題，應依民事訴訟程序行使權利；復依刑事訴訟法第一百五十四條
    之規定，尚不得僅憑被告單純對自訴人之債務不履行狀態，即推定被告為清償他
    項債務而出賣財產之行為，即係本於與他人通謀虛偽意思表示之行為，並進而認
    定係該當於使公務員登載不實之犯罪不法構成要件該當性。綜上所述，本件依調
    查所得證據尚不足以證明被告確有自訴人所指之上開使公務員登載不實之犯行，
    此外，復查無其他積極證據足資證明，揆諸首開法條規定及判例意旨，被告戊○○、甲○○、丙○○、乙○○、丁○○犯罪尚屬不能證明，均應為無罪之諭知，
    以昭審慎。
據上論斷，應依刑事訴訟法第三百四十三條、第三百零一條第一項，判決如主文。
中    華    民    國      九十      年       七       月       二       日
                                  臺灣臺南地方法院刑事第二庭
                                      審判長法官  侯明正
                                            法官  賴純慧
                                            法官  黃翰義
右正本證明與原本無異。
如不服本判決應於送達後十日內向本院提出上訴狀。
                                          書記官  陳金堂
中    華    民    國      九十      年       七       月       二       日


司法院資訊處製作；財團法人民間司法改革基金會備份。
